【裁判字號】    89,訴,1393
【裁判日期】    901109
【裁判案由】    廢棄物清理法等
【裁判全文】
臺灣板橋地方法院刑事判決                        八十九年度訴字第一三九三號
    公  訴  人  臺灣板橋地方法院檢察署檢察官
    被      告  壬○○
                辛○○
                卯○○
                乙○○
                戊○○
                己○○
                子○○
                甲○○
                寅○○
                癸○○
                丙○○
                丁○○
右列被告因廢棄物清理法等案件，經檢察官提起公訴（八十九年度偵字第九九六五號
）及移送併案審理（八十九年度偵字第一００八一號），本院判決如左：
    主  文
廖雲雲共同未經主管機關許可，提供土地堆置廢棄物，處有期徒刑壹年拾月，緩刑肆
年。
辛○○、卯○○、乙○○、戊○○共同未經主管機關許可，提供土地堆置廢棄物，各
處有期徒刑壹年肆月，均緩刑參年。
己○○、子○○、甲○○、癸○○、寅○○、丙○○、丁○○未領有廢棄物清除許可
文件，從事廢棄物清除，各處有期徒刑壹年貳月，均緩刑參年。
    事  實
一、壬○○明知未經主管機關許可，不得提供土地供人堆置廢棄物，竟自民國八十九
    年五月十六日起，以台北縣鶯歌鎮體育會委託整理壘球場為名，提供如附圖所示
    坐落台北縣鶯歌鎮○○段與南靖段間大漢溪（起訴書誤載為淡水河）左岸三鶯橋
    下游約一千五百公尺處國有未登錄河川行水區之土地予癸○○、子○○、己○○
    、甲○○、寅○○、丑○○、庚○○及其他不特定人，傾倒、堆置台北市興光市
    場新建工程─第一標土木建築主體工程、台北縣中和市○○路不知名建築工地、
    板橋市板橋火車站鐵路地下化工程工地及其他不詳地點建築工地等地開挖地下室
    工程、房屋興建工程所產生之建築廢棄物（屬一般事業廢棄物），戊○○、卯○○、乙○○、辛○○則為協助壬○○管制車輛進入及整地，而與壬○○共同基於
    犯意之聯絡，自同日起，在上址分別擔任操作挖土機、指揮車輛、打掃地面及收
    取土尾單等工作，而共同從事廢棄物處理之業務，且堆置之廢棄物面積達六千六
    百九十八平方公尺，足以妨礙大漢溪流經該行水區之水流，因而損害沿岸居民之
    權益。
二、癸○○、子○○、己○○、甲○○、寅○○、丙○○、丁○○等人，均明知其未
    依規定領有廢棄物清除業務之許可文件，不得從事廢棄物之清除，子○○於八十
    九年五月十六日上午，駕駛車牌號碼為ＡＰ─４７３號營業大貨車，自台北縣板
    橋市板橋火車站鐵路地下化工程之建築工地內，載運該工地開挖地下室所產生之
    屬一般事業廢棄物之建築廢棄物（廢棄土）至右開行水區內傾倒；癸○○於八十
    九年五月十七日上午，駕駛車牌號碼為ＦＹ─９７２號營業大貨車，自台北縣中
    和市○○路不知名建築工地內，載運該工地開挖地下室所產生之屬一般事業廢棄
    物之建築廢棄物（廢棄土）至右開行水區內傾倒；甲○○則於八十九年五月十八
    日上午八時許，駕駛車牌號碼為ＮＦ─９７９號營業大貨車，寅○○、己○○均
    於同日上午九時許，分別駕駛車牌號碼為ＮＧ─０５０號營業大貨車、ＭＷ─３
    ０５號營業大貨車，均自台北市興光市場新建工程─第一標土木建築主體工程之
    建築工地內，載運該工地開挖地下室所產生之屬一般事業廢棄物之建築廢棄物（
    廢棄土）至右開行水區內傾倒；均足以妨礙大漢溪流經該行水區之水流，因而損
    害沿岸居民之權益。
三、嗣於八十九年五月十八日上午十時四十分許，己○○、丑○○、庚○○（丑○○
    、庚○○部分俟到案後另結）分別駕駛車牌號碼為ＭＷ─３０５號、ＭＶ─０４
    ９號、ＦＹ─６３８號營業大貨車，在右開行水區內傾倒開挖地下室所產生之屬
    一般事業廢棄物之建築廢棄物（廢棄土）完畢，癸○○、子○○、寅○○、甲○○分別駕駛右開營業大貨車，及丁○○、丙○○分別駕駛車牌號碼為ＧＰ─５２
    ０號、ＦＱ─３９５號營業大貨車，分別自台北縣中和市○○路不知名建築工地
    內、台北縣三峽鎮不知名建築工地內，載運該工地開挖地下室所產生之屬一般事
    業廢棄物之建築廢棄物（廢棄土）至右開行水區○○路旁等待進入傾倒時，為警
    當場查獲，並扣得土尾單五十四張。
四、寅○○復基於右開同一犯意，於八十九年五月十九日十五時許，駕駛ＮＧ─０５
    ０號營業大貨車載運自台北縣中和市不知名建築工地內開挖地下室所產生之屬一
    般事業廢棄物之建築廢棄物（廢棄土）至坐落台北縣三峽鎮○○段麻園小段第六
    七之一、第六八之一地號土地上預備傾倒時，為警當場查獲。
五、案經台北縣警察局三峽分局報請台灣板橋地方法院檢察署檢察官偵查起訴，及移
    送併案審理。
    理  由
一、右揭事實，業據被告癸○○、寅○○、甲○○、己○○、子○○、丙○○、丁○○等人供承不諱，被告壬○○對提供右揭地點供人傾倒廢土之事實及被告戊○○
    對於右揭地點駕駛挖土機整地之事實固均供承不諱，惟均辯稱：不知係違法云云
    ，被告辛○○、卯○○、乙○○則均矢口否認右揭犯行，被告辛○○、乙○○辯
    稱：彼等二人當天係去找壬○○聊天，看她在做什麼事云云，被告卯○○辯稱：
    伊當天係去找壬○○，在現場並未做什麼事云云。
二、經查：
  （一）被告卯○○於偵查中供稱：伊當時在瑒幫忙檢查土質，如土質不佳，即不讓
        車進入傾倒，也有向司機收土尾單云云，於本院初次訊問時供稱：伊當天過
        去幫壬○○指揮車輛，並檢查前來傾倒廢土之車輛有無土尾單，如有即向司
        機收取土尾單，讓車輛進入倒土云云，被告乙○○於偵查中供稱：伊於現場
        幫忙指揮車輛進出云云，被告辛○○於偵查中及本院調查時供稱：伊於現場
        幫忙指揮交通云云，核與被告寅○○、甲○○於本院調查時供稱：乙○○在
        掃地等語，被告己○○、子○○於本院調查時供稱：乙○○在掃地，辛○○
        在看土並指揮車輛等語，被告丁○○、癸○○於本院調查時供稱：伊看見乙○○、辛○○在現場掃地等語，被告庚○○於本院調查時供稱：伊看見乙○○、辛○○在掃地或看土質等語，被告丑○○於本院調查時供稱：乙○○、
        辛○○在現場掃地及收尾單等語，大致相符，並有查獲現場相片二十八張、
        土尾單五十四張附卷可稽。是被告辛○○、卯○○、乙○○三人前開所辯，
        均不足採信。
  （二）被告壬○○提供如附圖所示之地點供被告癸○○等人傾倒建築廢棄物，該地
        點依目前現況距常水流範圍約十二公尺遠，有四公尺高，且該地點確屬大漢
        溪行水區域等情，有台北縣政府九十年四月二十五日九十北府工水字第一０
        八七六二號函、台北縣政府（工務局）八十九年五月十八日會勘紀錄影本、
        台北縣政府八十九年五月三十日八九北府工水字第一九六二三五號函及函附
        之會勘紀錄影本各乙紙在卷可稽，是如附圖所示傾倒建築廢棄物之地點確屬
        行水區無訛；又前開傾倒之建築廢棄土方係夾雜磚塊、混凝土塊、石頭之棄
        土，且高度約為五十公分，傾倒面積共為六千六百九十八平方公尺之事實，
        復據台灣板橋地方法院檢察署檢察官會同台北縣政府工務局水利課、台北縣
        樹林地政事務所派員勘驗測量無誤，並製有履勘筆錄、土地複丈成果圖各乙
        份及相片二十三張在卷可憑；是被告癸○○、寅○○、甲○○、己○○、子
        ○○等人所傾倒之建築廢棄物及被告壬○○所堆置之建築廢棄物，均足以妨
        礙大漢溪流經該行水區之水流，因而損害沿岸居民之權益。
  （三）按建築廢棄物係指營建或拆除建築物或其他工程所產生之廢棄物；其清除方
        法，由直轄市或縣（市）主管機關另定之；事業廢棄物貯存清除處理方法及
        設施標準第二條第一項第六款、第二十一條分別定有明文。又依據內政部訂
        頒「營建剩餘土石方處理方案」規，營建剩餘土石方包含：「建築工程、公
        共工程及建築物拆除工程施工所產生之廢土石方、磚瓦、混凝土塊」。另依
        據行政院八十六年十二月三十一日台八十六內字第五二一０九號函示，明確
        認定剩餘土石方、磚瓦、混凝土塊為有用資源，非屬廢棄物範圍。營建剩餘
        土石方如依「營建剩餘土石方處理方案」規定合法處理者，均不依廢棄物認
        定。惟如未依其規定辦理而隨意棄置，致污染環境者，仍為違反「廢棄物清
        理法」之行為。又營建剩餘土石方（廢土）中如夾雜拆除建築物之磚塊，仍
        符合前開說明者，得認定為有用資源。又房屋興建工程（由事業機構營造興
        建者）所產生之廢棄物認定為「一般事業廢棄物」。此有行政院環境保護署
        九十年三月二十二日（90）環署廢字第００一六七二八號函釋示在卷可憑。
        又依內政部八十九年五月十七日台八九內營字第八九八三三七三號函頒實施
        之「營建剩餘土石方處理方案」中已明訂所稱營建剩餘土石方之種類，包括
        建築工程、公共工程及建築物拆除工程施工所產生之剩餘泥、土、砂、石、
        磚、瓦、混凝土塊，且營建工程產生剩餘之泥、土、砂、石、磚、瓦、混凝
        土塊，經暫屯、堆置可供回收、分類、加工、轉運、處理、再生利用者，自
        屬有用之土壤砂石資源。又關於建築工程剩餘土石方處理該方案中亦規定：
        直轄市、縣（市）政府主管建築機關，審核建築施工計畫說明書，內容應包
        括剩餘土石方處理計畫。其自設土資場（為土石方資源堆置處理場之簡稱）
        者，得將設置計畫併建築計畫，提出申請，合併審，有效落實土石方資源回
        收處理再利用。另建築工程應負責自行規劃設置土資場或覓妥合法收容處理
        場所，於工地實際產出剩餘土石方前，取得各該合法收容處理場所出具之實
        際土石方收容處理同意文件，由起造人、承造人、會同監造人並於工程契約
        書中載明環保項目，於開工後送當地主管建築機關核。清運業者應先核對剩
        餘土石方內容及運送憑證後，運往指定之土資場處理，並將憑證副聯回報承
        造人送請各該工程主管機關查核。此亦有上開「營建剩餘土石方處理方案」
        乙份存卷可參。綜上所述，建築工程、公共工程及建築物拆除工程施工所產
        生之剩餘土石方，係屬建築廢棄物中之一般事業廢棄物，其雖可供收回收、
        分類、加工、轉運、處理、再生利用，惟清運業者須依上開「營建剩餘土石
        方處理方案」之規定，將該剩餘土石方運往指定之土資場處理，始不以廢棄
        物認定之，如清運業者未依前揭規定辦理而將剩餘土石方隨意棄置，致污染
        環境者，則仍屬違反「廢棄物清理法」之行為，即未依規定領有廢棄物清除
        許可文件，從事廢棄物之清除。查本件被告癸○○、寅○○、甲○○、己○○、子○○等人所傾倒之廢棄土及被告壬○○提供地點供人所堆置之廢棄土
        中，有部分夾雜有磚塊、混凝土塊、石頭等物之事實，業據台灣板橋地方法
        院檢察署檢察官會同台北縣政府工務局水利課派員勘驗無誤，並製有履勘筆
        錄及相片二十三張在卷可參，自屬建築工程施工所產生之「剩餘土石方」；
        又被告癸○○、寅○○、甲○○、己○○、子○○、丙○○、丁○○等人未
        依規定將剩餘土石方運往指定之土資場，即隨意棄置在被告壬○○所提供如
        附圖所示之地點或預備棄置在前開地點，並污染環境，是被告癸○○、寅○○、甲○○、己○○、子○○、丙○○、丁○○等人所傾倒之建築廢棄物及
        被告壬○○所堆置之建築廢棄物，均屬一般事業廢棄物；又被告癸○○、寅
        ○○、甲○○、己○○、子○○、丙○○、丁○○等人均未向主管機關申請
        取得清除廢棄物之許可文件，復據彼等供明在卷。
  （四）綜右所述，本件事證明確，被告癸○○、寅○○、甲○○、己○○、子○○
        、壬○○、戊○○、辛○○、卯○○、乙○○等人違反水利法、廢棄物清理
        法之犯行，及被告丙○○、丁○○二人違反廢棄物清理法之犯行均堪認定。
三、核被告壬○○、戊○○、辛○○、卯○○、乙○○、癸○○、寅○○、甲○○、
    己○○、子○○等人所為，均係違反水利法第七十八條第一項第一款之規定，均
    應論以同法第九十二條之一第一項中段之罪；被告壬○○、戊○○、辛○○、卯
    ○○、乙○○均另犯修正後廢棄物清理法第四十六條第一項第三款之未經主管機
    關許可，提供土地堆置廢棄物罪，被告癸○○、寅○○、甲○○、己○○、子○○、丙○○、丁○○等人所為，均另違反修正後廢棄物清理法第四十一條第一項
    之規定，均應論以修正後同法第四十六條第一項第四款之未領有清除許可證從事
    廢棄物清除罪；又被告壬○○等人行為後，原廢棄物清理法第二十二條第二項之
    規定，於九十年十月二十四日修正公布為第四十六條第一項，原規定之法定刑為
    處一年以上五年以下有期徒刑，得併科一百萬元以下罰金，修正後之法定刑為處
    一年以上五年以下有期徒刑，得併科新台幣三百萬元以下罰金，經新舊法比較結
    果，修正前、後之法定刑對被告壬○○等人均不生影響，爰均依裁判時之新法處
    斷。又被告壬○○、戊○○、辛○○、卯○○、乙○○五人間，就所犯上開二犯
    行，互有犯意之聯絡及行為之分擔，均為共同正犯。又被告壬○○、戊○○、辛○○、卯○○、乙○○，所犯上開二罪名，被告癸○○、寅○○、甲○○、己○○、子○○所犯前開二罪名，均係一行為而觸犯二罪名，應依想像競合犯之規定
    ，被告壬○○、戊○○、辛○○、卯○○、乙○○，各應從一重之修正後廢棄物
    清理法第四十六條第一項第三款之未經主管機關許可，提供土地堆置廢棄物罪處
    斷；被告癸○○、寅○○、甲○○、己○○、子○○則各應從一重之修正後同法
    第四十六條第一項第四款之未領有清除許可證從事廢棄物清除罪處斷。爰分別審
    酌被告壬○○等人之素行，本件犯罪之動機、目的、手段、所生危害，及犯後態
    度等一切情狀，分別量處如主文所示之刑。末查壬○○、戊○○、辛○○、卯○○、乙○○、寅○○、甲○○、己○○、子○○、丙○○前均未曾受有期徒刑以
    上刑之宣告，有台灣高等法院檢察署刑案紀錄簡覆表多份附卷足稽；被告丁○○
    前雖曾犯過失致死罪，於七十二年十一月三十日經台灣台中地方法院判處有期徒
    刑六月，緩刑五年，於七十三年一月三十日確定，惟該緩刑宣告並未經撤銷；又
    被告癸○○前雖曾犯妨害自由罪，於七十三年七月十六日經台灣桃園地方法院判
    處有期徒刑一年，於七十三年十一月二十六日確定，於七十四年五月十六日執行
    完畢，惟其於受有期徒刑之執行完畢後，五年內未曾再受有期徒刑以上刑之宣告
    ，亦有台灣高等法院檢察署刑案紀錄簡覆表二份在卷可憑，且被告壬○○於事發
    後已將所堆置之廢棄土清除完畢，有其提出之相片多張在卷可按，並經本院至現
    場勘驗屬實，亦有勘驗筆錄在卷可稽，被告壬○○等人經此教訓後，當知警愓，
    信無再犯之虞，本院因認其等前開所宣告之刑，以暫不執行為適當，併予宣告被
    告壬○○緩刑四年，被告戊○○、辛○○、卯○○、乙○○、癸○○、寅○○、
    甲○○、己○○、子○○、丙○○、丁○○均緩刑三年，以啟自新。
四、又修正後廢棄物清理法第四十六條第一項第四款之罪名，觀諸同條例第四十一條
    之規定，本係以經營廢棄物之處理、清除業務為其要件，則其罪質本具有反覆實
    施同一行為之特性，故被告寅○○先後於八十九年五月十八日、同年月十九日為
    警查獲時止之二次行為，時間密接，應包括於一個從事廢棄物清除業務行為之概
    念中，自應僅成立一罪，尚無刑法第五十六條連續犯規定之適用，是移送併案部
    分（八十九年度偵字第一００八一號））與右開論罪部分係實質上一罪關係，本
    院自得併加審究，公訴人認二者係連續犯關係，容有誤會，併此敘明。
五、公訴意旨另以：被告丙○○、丁○○於右述時間載運建築廢棄土至右揭地點傾倒
    為警查獲，因認其二人涉有違反水利法第七十八條第一項第一款之罪嫌云云。經
    查，本件被告丙○○、丁○○於右揭時間，分別駕駛車號ＦＱ─３９５號、ＧＰ
    ─５２０號營業大貨車載運建築廢棄土至如附圖所示之地點未及傾倒即為警查獲
    等情，已據被告丙○○、丁○○於警訊及偵審中供述甚詳，且證人即當時在現場
    查獲本案之台北縣警察局刑事隊警員王柏民到庭結證稱：當天還有幾車未倒等語
    ，且依現場拍攝之相片所示，被告丙○○所駕駛之車號ＦＱ─３９５號營業大貨
    車，該車上之建築廢棄土與車斗同高，顯見當時尚未傾倒，是被告丙○○、丁○○前開所辯，尚非無稽，應堪採信。從而，被告丙○○、丁○○二人當時之行為
僅止於未遂階段。又水利法第九十二條之一第一項之規定，並無處罰未遂之規定
    ，是其二人此部分之行為均屬不罰，惟公訴人認被告二人此部分犯行與右開違反
    廢棄物清理法論罪部分有想像競合犯之裁判上一罪關係，爰不另為無罪之諭知，
    附此敘明。
六、台灣桃園地方法院檢察署檢察官移送併案部分（九十年度偵字第一六七六七號）
    略謂被告丁○○於九十年十月二日上午十時四十分許，駕駛ＧＰ─５２０號營業
    大貨車載運營建廢棄物至坐落桃園縣大溪鎮○○里○○段中庄小段之大漢溪河川
    公有地傾倒時，為警當場查獲，因認其涉有違反廢棄物清理法之罪嫌，並與右開
    論罪部分有連續犯之裁判上一罪關係云云。惟查前開移送併案部分之犯罪時間與
    本件被告被訴之犯罪時間八十九年五月十八日上午十時四十分許，二者相距一年
    又四月餘之時間，時間並非密接，尚難認係本於同一概括犯意而反覆為之，或係
    應包括於一個從事廢棄物清除業務行為之概念中，而應僅成立一實質上一罪，是
    此部分本院無從審究，應退回檢察官另為適法之處理。
七、被告丑○○、庚○○部分俟到案後另結。
八、本件如附圖所示查獲地點之行水區內前經台北縣鶯歌鎮公所設置有棒、壘球場各
    乙座，面積各達一０九八四平方公尺及九二二八平方公尺，球場內並設置有鐵皮
    屋之建物，球場周圍亦圍有鐵絲網，鐵絲網之高度約為一九０公分，業經本院勘
    驗無訛，並有勘驗筆錄、相片、土地複丈成果圖在卷可證，是前開設施如足以妨
    礙大漢溪之水流，違反水利法第七十八條第一項第一款之規定，因而對沿岸居民
    生命、財產造成威脅，影響居民之權益時，應由檢察官另行偵辦。
據上論斷，應依刑事訴訟法第二百九十九條第一項前段，水利法第九十二條之一第一
項，修正後廢棄物清理法第四十六條第一項第三款、第四款，刑法第二條第一項前段
、第十一條前段、第二十八條、第五十五條、第七十四條第一款、第二款，判決如主
文。
本案經檢察官許智評到庭執行職務
中      華      民      國      九十    年      十一    月      九      日
                                    臺灣板橋地方法院刑事第四庭
                                        法  官  高  明  德
右正本證明與原本無異
如不服本判決應於送達後十日內向本院提出上訴狀
                                        書記官  高  玉  彬
中      華      民      國      九十    年      十一    月      九      日
廢棄物清理法第四十六條：
有下列情形之一者，處一年以上五年以下有期徒刑，得併科新台幣三百萬元以下罰金
：
一、任意棄置有害事業廢棄物。
二、事業負責人或相關人員未依本法規定之方式貯存、清除、處理或再利用廢棄物，
    致污染環境。
三、未經主管機關許可，提供土地回填、堆置廢棄物。
四、未依第四十一條第一項規定領有廢棄物清除、處理許可文件，從事廢棄物貯存、
    清除、處理，或未依廢棄物清除、處理許可文件內容貯存、清除，處理廢棄物。
五、執行機關之人員委託未取得許可文件之業者，清除、處理一般廢棄物者，或明知
    受託人非法清除、處理而仍委託。
六、公、民營廢棄物處理機構負責人或相關人員、或執行機關之人員未處理廢棄物，
    開具虛偽證明。
無許可文件，以經營廢棄物清除、處理為常業者，處三年以上十年以下有期徒刑，得
併科新台幣九百萬元以下罰金。
水利法第九十二條之一
 (違反第七十八條之處罰)
違反第七十八條第一項各款情形之一者，除通知限期回復原狀、清除或廢止違禁設施
外，處六千元以上三萬元以下罰鍰；因而損害他人權益者，處三年以下有期徒刑、拘
役或科或併科四千元以上二萬元以下罰金；致生公共危險者，處五年以下有期徒刑，
得併科六千元以上三萬元以下罰金。
前項行為人，未在限期內回復原狀、清除或廢止違禁設施者，得按日處罰鍰至回復原
狀、清除或廢止違禁設施完竣之日止；其情節重大者，得沒入其違禁設施或機具。


司法院資訊處製作；財團法人民間司法改革基金會備份。
